【裁判字號】    98,台上,5064
【裁判日期】    980903
【裁判案由】    違反政府採購法
【裁判全文】
最高法院刑事判決            九十八年度台上字第五０六四號
上  訴  人  甲○○
                    號
選任辯護人  陳煥生律師
            李世才律師
上列上訴人因違反政府採購法案件，不服台灣高等法院台中分院
中華民國九十七年五月十四日第二審判決（九十七年度上訴字第
四二四號，起訴案號：台灣苗栗地方法院檢察署九十一年度偵字
第三三六五號、九十二年度偵字第四三六五號），提起上訴，本
院判決如下：
    主  文
上訴駁回。
    理  由
按刑事訴訟法第三百七十七條規定：上訴於第三審法院，非以判
決違背法令為理由不得為之；是提起第三審上訴，應以原判決違
背法令為理由，係屬法定要件；如果上訴理由書狀並未依據卷內
訴訟資料具體指摘原判決不適用何種法則或如何適用不當，或所
指摘原判決違法情事顯與法律規定得為第三審上訴理由之違法情
形不相適合時，均應認其上訴為違背法律上之程式，予以駁回。
本件原判決維持第一審論處上訴人甲○○共同意圖影響決標價格
，而以協議，使廠商不為價格之競爭（處有期徒刑壹年陸月，減
為有期徒刑玖月），駁回上訴人在第二審之上訴，已詳敘其認定
所憑之證據及認定之理由；自形式上觀察，原判決並無違背法令
之情形。上訴人之上訴意旨略稱：(一)證人徐鴻光（經檢察官為緩
起訴處分）於原審證稱：「（為什麼你在調查站《法務部調查局
苗栗縣調查站，下稱苗栗縣調查站》不說你猜甲○○知道，而說
甲○○知道？）我也不知道，我希望趕快結束調查站的詢問，所
以就這樣說」等語，在徐鴻光前開證述：「我希望趕快結束」前
，其有證稱：「從早上問到晚上」，此為筆錄所漏載，且依徐鴻
光苗栗縣調查站筆錄之記載，其係於當日上午九時三十分至下午
三時二十分接受長達六小時之訊問，再由檢察官繼續偵訊，足證
當日檢、調之訊問已達疲勞訊問之程度，原審就此未予查明，遽
採徐鴻光於苗栗縣調查站及偵查中之證述為上訴人不利之認定，
有證據調查未盡及採證違背證據法則之違法。(二)本件台灣省苗栗
縣銅鑼鄉公所辦理「樟樹村長潭坑高架引道工程」（下稱系爭工
程）之比價過程中，除徐鴻光向上訴人借貸押標金外，證人賴慶
松、賴鴻章（經檢察官為緩起訴處分）均無任何曾與上訴人接觸
之證述，上訴人無從與該二人有任何之意思聯絡，原判決徒以上
訴人與犯罪構成要件無關之押標金借貸行為，遽認上訴人與徐鴻
光、賴慶松、賴鴻章有犯意之聯絡，有不適用證據法則之違法。
又上訴人如與徐鴻光有不為競標之犯意聯絡，盡可直接當場改為
與徐鴻光一家廠商議價辦理即可，何須有借貸押標金之舉？原判
決所為認定，亦有違經驗法則及論理法則。(三)本件起訴係指上訴
人與張齊煉、謝源瀏等涉犯貪污治罪條例第四條第一項第三款之
經辦公用工程舞弊罪嫌，第一審判決認上訴人係與徐鴻光、賴慶
松、賴鴻章共犯政府採購法之罪，但於事實欄未說明上訴人係於
何時、何地、如何與徐鴻光等三人共同謀議及分擔何種犯罪行為
，又擅自變更起訴書所引適用法條，改論構成要件與貪污治罪條
例迥然不同之政府採購法之罪，且於理由欄既說明上訴人批示系
爭工程以三家廠商參與比價，並無違反政府採購法第八十七條第
四項之規定，卻於主文諭知上訴人上開罪刑，第一審判決顯有違
誤，原審竟未予糾正，率予維持，有不適用法則、適用法則不當
及判決理由矛盾之違法等語。
惟查：原判決依憑上訴人之部分自白，證人徐鴻光、賴慶松、賴
鴻章於苗栗縣調查站及偵查中之證述，卷附之台灣省苗栗縣銅鑼
鄉公所辦理系爭工程案卷、台灣省苗栗縣銅鑼鄉農會收入傳票、
客戶往來交易明細表、廠商領取退還押標金額之紀錄紙等證據資
料，詳為說明上訴人有本件犯行之認定理由，並就上訴人辯稱其
與徐鴻光時有金錢往來，係以存取款條借款予徐鴻光，並非購買
押標金支票後，再給予徐鴻光，並不知徐鴻光竟拿去作為押標金
，亦不知徐鴻光借牌及圍標等語，認非可採取，予以指駁。經核
俱與卷內資料相符，原判決並無證據調查未盡、採證違背證據法
則、判決理由矛盾、不適用法則或適用法則不當之違法。復按：
（一）證人徐鴻光於原審係證稱：「我也不知道，我希望趕快結
束調查站的詢問，所以就這樣說」等語，並未有「從早上問到晚
上」之供述，此有原審審判筆錄可稽，且其縱有上開供述，亦非
供稱其於苗栗縣調查站之供述，係出於疲勞詢問，亦不能遽認證
人有此抗辯，而檢察官於苗栗縣調查站移送嫌犯徐鴻光後，係依
法為偵訊，況上訴人於原審並未主張徐鴻光於苗栗縣調查站及偵
查中有疲勞訊問之情形，亦未請求原審就此為調查，迨法律審之
本院始為此主張，殊非合法之上訴理由。（二）本件系爭工程招
標，經上訴人批示由「六六土木包工業、慶東營造有限公司、勝
裕土木包工業以上三家比價」，上開三家廠商於收到相關投標文
件後，徐鴻光即向賴慶松、賴鴻章表示有意承作該工程，遂協議
其餘二家廠商不為價格之競爭，負責陪標，由六六土木包工業標
取。另由徐鴻光告知上訴人其欲標取系爭工程並調借押標金，上
訴人乃購買二張各新台幣十五萬元之投標金支票交予徐鴻光，由
徐鴻光將其中一張支票交予賴慶松，自行使用另張支票，再提供
另紙同額押標金支票予賴鴻章。賴慶松遂依徐鴻光所示，以較高
之金額投標，並將相關證照、印章等資料交徐鴻光，賴鴻章亦以
較高之金額投標，而由六六土木包工業標取等情，為證人徐鴻光
、賴慶松、賴鴻章於苗栗縣調查站及偵查中結證在卷。是上訴人
雖未與賴慶松、賴鴻章聯絡，亦未參與不為價格競爭之協議，但
原判決據以認定上訴人於徐鴻光告知時即知悉有此協議，仍提供
押標金支票二紙供徐鴻光使用，使其順利標取系爭工程，因認上
訴人與徐鴻光等三人間有犯意之聯絡及行為之分擔，乃論以政府
採購法第八十七條第四項之罪之共同正犯，已於事實欄明白認定
，並於理由欄詳為說明，經核於法並無不合。又檢察官起訴書一
、(四)就原判決所認定上開事實已有載明，雖起訴書認上訴人上開
行為係為使徐鴻光獲得不當利益，涉犯貪污治罪條例第四條第一
項第三款之罪，第一審判決認上訴人上開犯行業經起訴，乃變更
起訴法條論以政府採購法第八十七條第四項之罪，原判決予以維
持，並無適用法則不當之違法。另原判決於理由欄三、(一)係說明
上訴人於辦理系爭工程採用限制性招標而擇定上開三家廠商公開
比價之招標方式，與行為時之政府採購法第十八條第四項及第二
十二條規定並無不符（原判決正本第九頁至第十頁），此與其認
定上訴人於採用比價之招標方式後，而有同法第八十七條第四項
之犯行，並無矛盾。上訴意旨(一)(二)(三)係就原審採證認事之適法職
權行使及原判決已說明之事項，暨就與犯罪構成要件無關之細節
，單純為事實上之爭執；其他上訴意旨並未依據卷內資料具體指
摘原判決究係如何違背法令，殊非適法之第三審上訴理由。綜上
，應認上訴人之上訴違背法律上之程式，予以駁回。另上訴人行
為後政府採購法於民國九十一年二月六日雖有修正，但第八十七
條第四項並未修正，自無刑法第二條第一項前段之適用，本件應
適用裁判時之法律。原判決於理由欄四、(四)說明該條項內容均未
變更，應適用行為時之法律，而於論結欄引用「修正前」政府採
購法第八十七條第四項，雖有未當，但與判決本旨不生影響，併
予敘明。
據上論結，應依刑事訴訟法第三百九十五條前段，判決如主文。
中    華    民    國  九十八  年    九    月    三    日
                      最高法院刑事第七庭
                          審判長法官  林  永  茂
                                法官  吳  昆  仁
                                法官  蘇  振  堂
                                法官  蕭  仰  歸
                                法官  林  立  華
      本件正本證明與原本無異
                                      書  記  官
中    華    民    國  九十八  年    九    月    八    日
                                                Ａ


司法院資訊處製作；財團法人民間司法改革基金會備份。
